【裁判字號】    97,台上,2381
【裁判日期】    971113
【裁判案由】    損害賠償
【裁判全文】
最高法院民事判決            九十七年度台上字第二三八一號
上  訴  人  甲○○
            乙○○
            丙○○
共      同
訴訟代理人  陳淑芬律師
            張信陽律師
被 上訴 人  旋邦股份有限公司
法定代理人  丁○○
訴訟代理人  羅瑩雪律師
上列當事人間請求損害賠償事件，上訴人對於中華民國九十七年
六月三日台灣高等法院判決（九十五年度重訴字第五三號），提
起上訴，本院判決如下：
    主  文
原判決關於命上訴人連帶給付及該訴訟費用部分廢棄，發回台灣
高等法院。
    理  由
本件被上訴人主張：上訴人甲○○、乙○○及丙○○三人原均受
僱於伊公司，分別擔任行銷經理等職務。嗣甲○○於民國九十一
年七月十九日離職，同年八月間，成立百利特股份有限公司（下
稱百利特公司），經營與伊同類之機械五金批發零售業務。詎乙
○○藉尚續留伊公司之便（於九十二年三月三十一日離職），(一)
於九十一年十二月二十六日，擅將伊對訴外人MICROLINE INC.（
下稱ＭＬ公司，現名為ＭＰＩ公司）之報價資料交與甲○○，致
ＭＬ公司改與百利特公司交易，使伊受有自九十二年五月九日起
至九月八日止，減少獲利計新台幣（下同）一百四十二萬六千一
百八十五元之損害。(二)於九十二年二月十二日，將伊向訴外人EX
IM&MER ENTERPRISE CO. （下稱ＥＭＥ公司）之報價資料洩漏予
甲○○，並待百利特公司與ＥＭＥ公司接洽後，回覆伊不同意Ｅ
ＭＥ公司之報價，致伊與ＥＭＥ公司未能成交，損失營業利潤五
十二萬五千元（或九十八萬元）。(三)於離職時，竊取伊之客戶名
單、傳真文件、信函、詢價、報價、採購資料，及與訴外人MARS
ELECTRONICS INTERNATIONAL CO. （下稱ＭＥＩ公司）往來文件
等（下合稱系爭營業機密資料），交百利特公司使用，使伊受有
該營業機密資料製作成本及所生營業價值計五十萬八千元，暨營
業利潤逾九百八十五萬七千二百六十六元之損害。至丙○○則於
任職期間（九十二年六月三十日離職），以蔡月雯（Sandy Tsai
）名義，引導伊之客戶RUSSELL Metal Products（即John Gilbe
rt，下稱ＲＭＰ）轉而與百利特公司聯繫，致伊損失逾三百五十
萬元。上訴人三人共同侵害伊之權利，觸犯刑事背信等罪，已經
刑事法院判處罪刑確定，爰提起刑事附帶民事訴訟，依民法第一
百八十四條第一項前段、第一百八十五條第一項之規定，求為命
上訴人連帶給付（賠償）一百八十六萬零六百二十三元，及自九
十四年七月五日（最後訴狀繕本送達翌日）起加付法定遲延利息
之判決（被上訴人原請求上訴人連帶賠償營業利益損失五百萬元
本息，其中逾前述金額本息部分，經原判決駁回其訴，未據被上
訴人聲明不服，已告確定。另被上訴人請求上訴人賠償其支付上
訴人之薪資損害部分，亦經原判決駁回其訴確定）。
上訴人則以：被上訴人所稱之營業損失，屬其主觀臆測，其與Ｍ
Ｌ公司或ＥＭＩ公司間既無交易紀錄可供比對；乙○○又無阻斷
ＥＭＥ公司對被上訴人報價之情；蔡慧玉與ＲＭＰ間之連繫，更
不構成侵權行為，即均不足資為認定被上訴人受有損害之依據。
百利特公司於九十二年十月間遭司法搜索未再營業後，縱被上訴
人受有損害，亦與伊等無關。被上訴人請求伊等連帶賠償營業利
潤損害，自屬無理。系爭營業機密資料，百利特公司尚未持以使
用，被上訴人未受有實質損害，其以該資料被竊為由，請求伊等
賠償製作成本及其價值之損害，尤屬無據等語，資為抗辯。
原審判命上訴人應連帶給付（賠償）被上訴人一百八十六萬零六
百二十三元之本息，無非以：上訴人甲○○、乙○○及丙○○三
人原均受僱於被上訴人公司。其中甲○○於離職後即成立百利特
公司，經營與被上訴人同類業務；而乙○○、丙○○亦於離職後
，在百利特公司任職。其三人因共犯刑法第三百十七條（洩漏業
務上知悉工商秘密）、第三百四十二條第一項（背信）之罪，乙
○○另犯刑法第三百二十條第一項竊盜罪，均經刑事法院判處罪
刑確定，為上訴人所不爭執之事實。審酌乙○○自認（於尚任職
被上訴人公司之九十一年十二月二十六日）擅將被上訴人對訴外
人ＭＬ公司之報價資料交與甲○○，致該公司於數月後改與百利
特公司進行交易，自九十二年五月九日起至九月八日止，交易金
額達美金十萬七百三十元等情。應認百利特公司使用該資料而與
ＭＬ公司達成交易，損及被上訴人預期營業收入（經折算新台幣
後為）三百四十七萬五千一百八十五元。又依被上訴人於九十、
九十一年度與訴外人ＭＥＩ公司交易之統計表，及出口報單所載
，各該年度分別有七百九十一萬四千零十七元、二千七百六十二
萬五千零六十六元之交易額，卻於九十二年度減至一千一百七十
七萬七千零六十七元。反觀百利特公司之交易紀錄則於九十二年
四月三日，與ＭＥＩ公司有美金三萬九千三百元之交易。亦見上
訴人蒐集被上訴人之交易資訊，交百利特公司據以攔截被上訴人
之交易機會，致被上訴人與ＭＥＩ公司九十二年度之交易額，相
較九十一年度，有鉅幅之減少。總計被上訴人於九十二年度，共
受有一千九百三十二萬三千一百八十四元之預期營業損失。以財
政部核定之同業利潤標準，依當年度批發及零售業之小五金類別
「同業利潤」淨利為百分之七計算結果，被上訴人所失之營業利
益為一百三十五萬二千六百二十三元。再就乙○○不爭執其竊取
被上訴人所有之系爭營業機密資料之事實，斟酌該資料達數十項
，為被上訴人營業上所使用，涉及各項交易成本、利潤分析、市
場調查、客戶特性等重要參考數據，具一定商業價值。依民事訴
訟法第二百二十二條第二項規定，被上訴人主張其受有該營業機
密資料之價值損害五十萬八千元，為可採信。從而，被上訴人依
民法第一百八十四條第一項、第一百八十五條第一項之規定，請
求上訴人連帶賠償損害，於一百八十六萬零六百二十三元（1,35
2,623+508,000=1,860,623)本息之範圍內，為有理由，應予准許
等詞，為判斷之基礎。
查原審雖以訴外人百利特公司於九十二年四月三日，與訴外人Ｍ
ＥＩ公司有美金三萬九千三百元（經折算新台幣為一百三十五萬
五千八百五十元）之交易，認為被上訴人因百利特公司之攔截相
關交易資訊，受有九十一年度及九十二年度，與ＭＥＩ公司交易
差額（九十一年度為二千七百六十二萬五千零六十六元，九十二
年度為一千一百七十七萬七千零六十七元）之營業損害。惟原審
所憑以認定之各該交易資料及出口報價單等，是否為上訴人所不
爭執？與上訴人交付系爭營業機密資料與百利特公司，有何因果
關係？ＭＥＩ公司何故減少對被上訴人之採購？係因百利特公司
之介入抑或另有其他原因？ＭＥＩ公司所減少對被上訴人之採購
，是否悉數改向百利特公司為之？倘未全數改向百利特公司採購
，何以上訴人猶須就被上訴人因（ＥＭＩ公司）該減少採購，負
營業利益之連帶損害賠償責任？均未經原審詳予調查審認，遽為
上訴人不利之判決，已嫌速斷。又上訴人乙○○與上訴人甲○○
、丙○○共犯刑法第三百十七條（洩漏業務上知悉工商秘密）、
第三百四十二條第一項（背信）罪；其個人另竊取被上訴人之系
爭營業機密資料，犯刑法第三百二十條第一項之竊盜罪，為原審
所認定之事實。果爾，何以甲○○、丙○○須就乙○○個人之竊
盜行為，依被上訴人主張其因該營業機密資料之失竊所受損害（
五十萬八千元），與乙○○負共同侵權行為之連帶損害賠償責任
？原審未說明其所依憑證據之取捨意見，亦有判決不備理由之違
誤。再者，依八十九年二月九日修正之民事訴訟法第二百二十二
條第二項，所以增訂當事人已證明受有損害而不能證明其數額或
證明顯有重大困難者，法院應審酌一切情況，依所得心證定其數
額之原意，必於損害額證明極度困難，法院基於全辯論意旨及調
查證據結果，仍不能獲致損害賠償額之證明時，為使權利容易實
現，始予減輕損害額證明之舉證責任，而有該規定之適用。上訴
人既始終否認系爭營業機密資料之實質價值，而被上訴人究竟有
何證明該資料價值之顯然重大困難？原審並未進一步調查釐清，
徒以該資料達數十項，為被上訴人營業上所使用，涉及各項交易
成本、利潤分析、市場調查、客戶特性等重要參考數據，具一定
商業價值。逕行適用民事訴訟法第二百二十二條第二項之規定，
認定被上訴人受有該營業機密資料價值五十萬八千元之損害，而
為上訴人應賠償該損失之判決，自屬擅斷，難昭折服。上訴論旨
，指摘原判決命其給付部分為不當，求予廢棄，非無理由。
據上論結，本件上訴為有理由。依民事訴訟法第四百七十七條第
一項、第四百七十八條第二項，判決如主文。
中    華    民    國  九十七  年   十一   月   十三   日
                      最高法院民事第三庭
                          審判長法官  蘇  茂  秋
                                法官  陳  碧  玉
                                法官  王  仁  貴
                                法官  張  宗  權
                                法官  高  孟  焄
      本件正本證明與原本無異
                                      書  記  官
中    華    民    國  九十七  年   十一   月  二十六  日
                                                      Ｅ


司法院資訊處製作；財團法人民間司法改革基金會備份。
